臺灣雲林地方法院民事判決　　　　　　　 96年度訴字第317號
原　　　告　乙○○
被　　　告　甲○○
訴訟代理人　奚淑芳律師
　　　　　　張雯峰律師
複代理人　　張蓁騏律師
上列當事人間請求清償債務事件，於中華民國96年12月4 日言詞
辯論終結，本院判決如下：
    主  文
被告應給付原告新台幣伍萬伍仟捌佰肆拾元。
原告其餘之訴駁回。
訴訟費用新台幣貳萬貳仟柒佰捌拾元由被告負擔新台幣伍佰捌拾
元，餘由原告負擔。
本判決原告勝訴部分得假執行。
    事 實 及 理 由
一、原告起訴主張：
  (一)被告於民國76年4 月28日向原告借用新台幣（下同）1,000,
    000 元（下稱系爭借款），約定利息按月息2 分（即年息百
    分之24）計算，至82年9 月27日時除積欠本金1,000,000 元
    外，尚餘利息1,540,800 元未償還，然被告僅於當日返還
    1,400,000 元，依民法第323 條之規定，應先抵充利息，是
    除本金全未償還外，尚餘利息140,800 元未清償。自本件起
    訴時，被告尚積欠原告本金1,000,000 元，及起訴前5 年所
    積欠之利息1,200,000 元，為此提起本件訴訟。並聲明：
  被告應給付原告2,200,000 元，及其中1,000,000 元部分自
    起訴狀繕本送達翌日起至清償日止，按年息百分之24計算之
    利息，其中1,200,000 元部分自起訴狀繕本送達翌日起至清
    償日止，按年息百分之5 計算之利息。
  訴訟費用由被告負擔。
  (二)對被告抗辯所為之陳述：
  於76年民間一般借貸利息最少均約定為2 分，而原告於77年
    間曾向土地銀行借款，利息超過年息百分之10，是原告不可
    能以較低之利息貸款予被告；又被告於82年間如均已全部清
    償，應會向原告要回借據。
  被告於73年間曾向原告借款100 多萬元，並簽發本票予原告
    ，加計本件借款，共積欠原告200 多萬元，是被告於82年間
    所清償之140 萬元，尚包括本票債務在內，被告於清償時，
    指定抵充2 筆債務之利息，是被告就系爭借款之本金均未清
    償。
二、被告抗辯意旨：
  (一)原告主張被告對其負有1,000,000 元之債務，無非以75年3
    月17日土地抵押權設定契約書所檢附之76年4 月26日之收據
    為據，然依該設定契約書所載，借款之利息應依中央銀行放
    款利率計算，非原告所主張之月息2 分，原告就利息部分為
    與上開文書不符之主張，自應負舉證責任。
  (二)被告曾於82年9 月27日還款1,400,000 元，依中央銀行放款
    利率計算76年4 月28日起至82年9 月27日止之利息為
    449,480 元，是被告返還之1,400,000 元，應先抵充利息
    449,480 元，次抵充本金950,520 元，故於清償後，應僅剩
    49,480元之本金債權。
  (三)本件借款原告於96年7 月19日始起訴請求，則於起訴前5 年
    即91年7 月20日前之利息債權已罹於時效，被告自得拒絕給
    付；而自91年7 月20日起至96年7 月19日止之利息債權為
    6,000 元，加計本金共55,480元，被告就原告請求55,480元
    部分為認諾。
  (四)原告主張之本票債權與系爭借款債權並無關聯，如被告對於
    原告尚有本票債務存在，為何原告於鈞院95年度訴字第404
    號案件（下稱前案）審理中及本件訴訟前幾次開庭均未提及
    ？並聲明：
  原告之訴於超過55,480元部分駁回。
  訴訟費用由原告負擔。
三、兩造不爭執之事實：
  (一)被告於76年4月28日向原告借款1,000,000元。
  (二)被告於82年9月27日清償1,400,000元。
  (三)系爭借款於91年7 月20日前之利息債權已罹於時效而消滅。
四、本件爭點：
  (一)兩造就本件借款所約定之利息為何？
  (二)原告得請求被告返還之金額為何？
五、得心證之理由：
  (一)關於兩造就本件借款所約定之利息部分：
  按除別有規定外，確定之終局判決就經裁判之訴訟標的，有
    既判力。民事訴訟法第400 條第1 項定有明文。又確定判決
    所生之既判力，除使當事人就確定終局判決經裁判之訴訟標
    的法律關係，不得更行起訴或為相反之主張外，法院亦不得
    為與確定判決意旨相反之裁判，始能避免同一紛爭再燃，以
    保護權利，維持法之安定及私法秩序，達成裁判之強制性、
    終局性解決紛爭之目的。申言之，法院於將抽象之法律條文
    ，經由認事用法之職權行使，以判決形式適用於具體個案所
    確定之權利義務關係，乃當事人間就該事件訴訟標的之具體
    規範，對於雙方當事人及法院均具有拘束力，當事人間之權
    利義務關係因而調整，不容當事人再為相反之爭執，法院更
    應將之作為「當事人間之法」而適用於該當事人間之後續訴
    訟。最高法院93年度台上字第1736號判決參照。被告雖抗辯
    稱：本件借款之利息應以75年3 月17日土地抵押權設定契約
    書所記載之利息，即「依中央銀行利率計算」為準云云，然
    查：兩造於75年3 月17日之土地抵押權設定契約書所設定之
    最高限額抵押權，經本院以95年度訴字第404 號判決確認該
    最高限額抵押權所擔保之本金、利息及違約金債權均不存在
    ，原告應塗銷該最高限額抵押權登記確定，其判決理由即認
    系爭借款債權非該抵押權擔保效力所及等情，業經本院依職
    權調閱上開卷宗查明屬實。是本院於上開確定判決之理由中
    ，既已認系爭借款非該最高限額抵押權所擔保之債權，則揆
    諸前揭說明，被告再執該抵押權設定契約書抗辯系爭借款債
    權之利息應依契約書所載按中央銀行利率計算，即不足採。
  次按，當事人主張有利於己之事實者，就其事實有舉證之責
    任。民事訴訟法第277 條定有明文。又民事訴訟如係由原告
    主張權利者，應先由原告負舉證之責，若原告先不能舉證，
    以證實自己主張之事實為真實，則被告就其抗辯事實即令不
    能舉證，或其所舉證據尚有疵累，亦應駁回原告之請求。最
    高法院17年上字第917 號判例參照。本件原告主張兩造對於
    系爭借款之利息約定為年息百分之24，然為被告所否認，並
    抗辯應依中央銀行利率計算，被告此抗辯雖不足採，已如上
    述，然原告就其主張利息為年息百分之24乙節，仍應負舉證
    之責。經查：原告僅以其曾向土地銀行借款，利息超過年息
    百分之10為據，主張系爭借款之利息為年息百分之24，然經
    本院向台灣土地銀行北港分行查詢原告之借款紀錄，原告係
    於77年12月2 日借款1,530,000 元，此有該行96年10月5日
    北港放字第0960000466號函附中長期放款借據在卷可稽（見
    本院卷第66頁），而被告係於76年4 月28日即已向原告借用
    1,000,000 元，是實難以1 年後原告向銀行借款之利息逾年
    息百分之10，而認系爭借款之利息應為年息百分之24。況原
    告向銀行借款之利息亦僅為年息百分之11，此有放款帳卡附
    卷可憑（見本院卷第64頁），是原告據此主張系爭借款之利
    息為年息百分之24，應屬無據。
  復按，應付利息之債務，其利率未經約定，亦無法律可據者
    ，週年利率為百分之5 。民法第203 條定有明文。經查：原
    告無法證明系爭借款之週年利率為百分之24，被告抗辯應依
    中央銀行利率計算亦不可採，業如上述，則兩造就利率並未
    約定，亦無法律可據，依前揭說明，系爭借款之利息應依年
    息百分之5 計算。
  (二)關於原告得請求被告返還之金額部分：
  系爭借款既應依年息百分之5 計算利息，而被告於76年4 月
    28 日 向原告借用1,000,000 元，於82年9 月27日利息共
    320,833 元（計算式：1,000,000 ×5%×6 ＝300,000 ，
    1,000,000 ×5%×5/12＝20,833，300,000 ＋20,833＝
    320,833 ，元以下四捨五入），即斯時系爭借款本金加計利
    息共計1,320,833 元，被告當日返還1,400,000 元，則系爭
    借款應已全部清償。至於被告返還金額雖逾本院所認定其所
    積欠之金額，然因原告始終無法證明系爭借款之利息究約定
    為何，是本件僅能依法定利率計算，縱被告返還之金額已逾
    依法定利率所計算之總額，亦難據此即認系爭借款之利息為
    年息百分之24。
  另按，票據為特定當事人間之支付手段，輾轉流通於社會公
    眾，營有通貨之作用，裨益金融經濟之發展。票據法本於助
    長票據流通之原則，規定票據之要式性，簽名為各種票據行
    為必須具備之要件，此項票據上之簽名，僅得以蓋章代之（
    票據法第6 條），民法以指印代簽名之規定，自不得適用於
    票據行為。最高法院92年度台上字第802號判決參照。原告
    另於96年12月4 日言詞辯論期日主張對被告尚有本票債權存
    在，被告所返還之1, 400,000元尚包括該本票債務云云，然
    查：原告所提出之本票中僅有1 張本票上有被告之印章，其
    餘均為指印而無發票人之簽名，依前揭說明，該本票應屬無
    效，且亦無法證明為被告所簽發。再者，原告於前案及本件
    訴訟歷次言詞辯論期日均未主張被告所返還之1,400,000 元
    包括該本票債務，僅於前案第二審主張該本票債務係前案所
    爭執之抵押權擔保之債務，如被告於82年9 月27日清償時對
    原告尚負有本票債務，則原告於本件訴訟起訴時，即應主張
    斯時被告所提出之給付有一部分係清償該本票債務，而非主
    張該給付係全部抵充系爭借款之利息。是原告上開主張，應
    不足採。
  (三)末按，當事人於言詞辯論時為訴訟標的之捨棄或認諾者，應
    本於其捨棄或認諾為該當事人敗訴之判決。民事訴訟法第
    384 條定有明文。經查：本件被告就原告請求55,840元部分
    ，業已於96年12月4 日言詞辯論時為認諾（見本院卷第90頁
    ），是系爭借款債權雖於82年9 月27日已因被告清償而消滅
    ，然本院就原告所請求55,840元部分，仍應本於被告認諾而
    為原告勝訴之判決。從而，原告請求被告給付55,840元部分
    ，為有理由，應予准許。逾此範圍之請求，為無理由，應予
    駁回。本件原告勝訴部分，係本於被告認諾所為之判決，依
    民事訴訟法第389 條第1 項第1 款之規定，爰依職權宣告假
    執行。
六、本件判決之基礎已臻明確，兩造其餘之攻擊防禦方法及舉證
    ，核與判決無影響，爰不一一論述，併此敘明。
七、訴訟費用負擔之依據：民事訴訟第79條。
中　　華　　民　　國　　96　　年　　12　　月　　18　　日
                  民事第二庭    法  官  吳錦佳
以上正本係照原本作成
如對本判決上訴，須於判決送達後廿日內向本院提出上訴狀
中　　華　　民　　國　　96　　年　　12　　月　　18　　日
                                書記官  林美鳳
